最高法院刑事判決　　　　　　九十四年度台上字第二０三二號
　　上　訴　人　台灣高等法院台南分院檢察署檢察官
　　被　　　告　甲○○
　　　　　　　　　　　　30號.
　　　　　　　　乙○○
　　　　　　　　　　　　30號.
上列上訴人因被告等行使偽造私文書案件，不服台灣高等法院台
南分院中華民國九十一年六月二十五日第二審判決（九十一年度
上訴字第五八四號，起訴案號：台灣台南地方法院檢察署九十年
度偵字第一０三一四、一０三一五號），提起上訴，本院判決如
下：
    主  文
上訴駁回。
    理  由
按刑事訴訟法第三百七十七條規定，上訴於第三審法院，非以判
決違背法令為理由，不得為之。是提起第三審上訴，應以原判決
違背法令為理由，係屬法定要件。如果上訴理由狀並未依據卷內
訴訟資料，具體指摘原判決不適用何種法則或如何適用不當，或
所指摘原判決違法情事，顯與法律規定得為第三審上訴理由之違
法情形，不相適合時，均應認其上訴為違背法律上之程式，予以
駁回。本件檢察官上訴意旨稱：(一)本件原判決事實第二行記載被
告乙○○係因家庭經濟不佳積欠大筆債務，始基於為自己不法所
有之概括犯意，而犯本件之犯行。惟於判決理由並未載明其確有
積欠大筆債務之事實及其認定之依據，自有判決不備理由之違法
。又原判決第四頁第六行以載明「爰審酌被告乙○○因遭倒債致
家庭經濟負擔沈重，故以虛構會員方式招集互助會並予以冒標用
以詐欺會款之犯罪動機、目的、及手段等一切情狀，量處被告乙
○○有期徒刑一年二月」云云，然查原審卷乙○○並未陳述其係
因遭倒債致家庭經濟負擔沈重，始犯本件之犯行。則原判決所為
上開審酌自無依據，是有判決不適用法則之違法。(二)依原判決所
載乙○○冒標詐得之會款計新台幣（下同）六百五十三萬七千六
百元，如連同會員第一次交與會首之會款九十九萬元（即四十會
扣除原判決書所載被冒名六名會員及會首一人，計三十三名活會
會員所繳之第一次會款），則本件詐欺之金額應為七百五十二萬
七千六百元。此七百餘萬元之鉅款，究竟用於何處？是否有入被
告甲○○之帳戶內，或交由甲○○使用之情形，原審並未對乙○
○予以訊問調查，是有應於審判期日調查之證據未予調查之違法
。又依乙○○於偵查中所供：召互助會的錢是用來買房子及貼補
家用等語（九十年度偵字第一０三一四號卷第九頁第九至十行）
。則房子是否由甲○○出面購買？購買與何人？均與甲○○是否
有與乙○○共犯本件之罪有密切關係，原審未進一步予以調查，
有違經驗法則。(三)依原審卷第五一頁所載乙○○供承會單是其寫
的，甲○○則否認有參與本件互助會之事。然查乙○○於偵查卷
之簽名（九十年度偵字第一０三一四號卷第一０頁），其不會簽
「蘇」字，而九十年度發查字第一二七六號卷第二頁所附會單甲
○○、蘇志明之名字，蘇字則書寫正確，足見本件之會單並非乙
○○所書寫，而會單上甲○○之字跡，則比較近似甲○○於偵查
筆錄之簽名，此有本件甲○○於偵查筆錄簽名筆跡可按。因此原
審既對本件會單是否為甲○○所書寫予以調查，竟未對乙○○不
會寫蘇字卻能寫會單乙節，予以調查並於判決敘明其理由，即認
定甲○○未參與本件行使偽造私文書之犯行，是有應於審判期日
調查之證據未予調查及判決不備理由之違法。(四)告訴人高明堂及
黃禎熒均一致供稱：開標十八次其二人未到場，但其二人之妻均
有到場，開標時甲○○有在場幫忙等語。經查被冒名會員中蘇志
明為甲○○夫妻之子，其未到場標會，甲○○豈有不知之理，原
判決第七頁謂無積極證據足以證明甲○○事前知悉乙○○有冒標
會款之情形，有違經驗法則云云。
惟查原判決關於被告乙○○部分，依憑乙○○不利於己之自白、
告訴人高明堂及唯琳機械五金有限公司（黃禎熒）之指訴、告訴
人所提之本件系爭之民間互助會會單影本、錄音帶及其譯文簡表
等證據，資以認定乙○○有原判決事實欄所記載之犯罪事實，因
而撤銷第一審關於乙○○部分不當之判決，改判依牽連犯、連續
犯之例，從一重論處乙○○連續行使偽造私文書，足以生損害於
他人罪刑（處有期徒刑壹年貳月），已詳述其所憑之證據及理由
。又原判決關於被告甲○○部分，以甲○○堅決否認有公訴意旨
所指偽造文書之犯行，辯稱：伊僅負責新清美洗衣店之業務，至
於家庭財務均由伊妻單獨處理，故伊對伊妻召集互助會之情形毫
不知情云云。經查公訴人認甲○○與其妻乙○○共犯本件偽造文
書罪嫌，無非係以甲○○與乙○○係夫妻關係，甲○○於偵查中
供稱其知悉乙○○以其名義招攬互助會，且曾向會員收取會款等
情，為其論據。然查告訴人高明堂、唯琳機械五金有限公司等所
參加之互助會，均係由乙○○所招募，迭據乙○○供明在卷，質
之告訴人高明堂及唯琳機械五金有限公司（黃禎熒）亦於原審供
稱：互助會是乙○○所邀，開標亦是乙○○（見原審卷第三十頁
），雖告訴人高明堂曾提及若乙○○有事，則由甲○○幫忙開標
，然據高明堂及黃禎熒供稱：其未親自前往開標，而係由太太前
往投標，原審調查時其就甲○○幫忙之次數及如何幫忙等細節復
無法明確陳述，尚難遽認甲○○有主持開標之情事。且縱認甲○
○於系爭互助會開標時曾在場幫忙，以系爭互助會迄止會時已開
標十八次，乙○○如原判決附表所示僅就其中九次冒標，亦即另
有九次開標係正常為之，甲○○苟係幫忙正常開標部分，亦無法
以之即認定與乙○○有犯意聯絡。又夫妻就日常事務本有代理之
義務，乙○○堅稱其冒標互助會並未讓甲○○知悉，告訴人等復
未提出任何積極證據足以證明甲○○事前知悉，則甲○○於乙○
○不在店內之際，代收會員送來之會款，實為一般夫妻之常態，
要難以夫妻關係及曾收取會款一節，即推定有本件偽造私文書犯
行之共犯行為。至甲○○於其妻乙○○止會後，縱曾出面與告訴
人等會員協調清償會款債務，承諾並提出所有不動產供告訴人等
處分（此有其提出之土地及建物登記簿謄本在卷足稽，並為告訴
人等證實在卷），以清償其妻債務，然此僅能說明甲○○事後承
諾承擔其妻債務之事實，於夫妻之情觀之，應可理解，自不能推
定甲○○事前必與其妻共謀。再按一般家庭之經濟狀況如何，固
應為夫妻雙方所了解，然如一方刻意掩飾致另一方未察覺，亦非
無此可能，甲○○之妻乙○○之資力如何，是否有其他收入以支
應會款，就甲○○而言，固屬其平日應了解之事項，然其果未了
解防範，亦僅屬其未盡責之範疇，殊難以甲○○對其妻主持家庭
經濟狀況不可能完全不知情為由，而推定其有共犯行為。本案綜
合卷證資料，認公訴意旨所指甲○○涉有與其妻乙○○共同行使
偽造私文書部分，客觀上尚未達於通常一般人均不致有所懷疑，
而得確信其犯罪事實之程度，依「罪證有疑，利於被告」之法則
，即應作有利於甲○○之認定。此外復查無其他積極證據足證甲
○○有公訴意旨所指之偽造私文書犯行，認甲○○之犯罪尚屬不
能證明，因而撤銷第一審關於甲○○偽造私文書部分不當之科刑
判決，改判諭知甲○○無罪，已詳述其證據取捨及判斷之理由。
原判決所為論述，核與卷證資料相符，從形式上觀察，並無違背
法令之情形。查原審審判期日就原判決所認定之事實已訊問乙○
○，經乙○○供承不諱，有審判筆錄可稽，並無上訴意旨(一)所指
之違法。又公訴意旨係就乙○○於原判決附表所示之時間、地點
，以偽造系爭互助會會員標單之方法冒標會款而詐取財物，共計
詐得互助會款六百五十三萬七千六百元，原判決經調查證據之結
果，亦認定如此，並無上訴意旨(二)所指尚含第一次活會會款部分
，對於乙○○於起會之初，所收取之第一次會款，究竟犯何罪？
與原判決所認定之犯罪事實有如何之關連？公訴人於原審審判中
復未有何此部分調查證據之主張，原審未就該部分調查、審酌於
法並無不合。又刑事訴訟法第三百七十九條第十款只規定應於審
判期日調查之證據而未予調查者始為違法，並不包括蒐集證據在
內。原審未蒐集乙○○如何使用冒標所得款項之證據，自不能指
有應於審判期日調查之證據未予調查之違法，上訴意旨(二)此部分
之指摘，尚有誤會。其餘上訴意旨所指各節，與甲○○是否有與
乙○○共犯本件偽造私文書罪行部分，客觀上並無必然之關連，
並不足以影響原判決之判斷，而於原判決之主旨有影響，核均非
適法之第三審上訴理由。揆之首開說明，應認檢察官關於被告等
偽造文書部分之上訴，違背法律上之程式，予以駁回。又乙○○
牽連所犯詐欺罪部分，及甲○○被訴詐欺原判決諭知其無罪部分
，依刑事訴訟法第三百七十六條第四款之規定，均屬不得上訴第
三審之案件，檢察官就此一併提起上訴，自非法之所許，應併予
駁回。
據上論結，應依刑事訴訟法第三百九十五條前段，判決如主文。
中　　華　　民　　國　九十四　年　　四　　月　二十一　日
                      最高法院刑事第六庭
                          審判長法官  莊　登　照
                                法官  洪　明　輝
                                法官  黃　一　鑫
                                法官  魏　新　和
                                法官  林　秀　夫
      本件正本證明與原本無異
                                      書  記  官
中　　華　　民　　國　九十四　年　　四　　月　二十八　日
                                                      Ｋ
